臺灣高等法院民事判決
109年度建上易字第19號
上  訴  人  鈡鈦鋼鋁金屬有限公司

法定代理人  鄧秋芳  
訴訟代理人  許俊仁律師
複 代理 人  周俊智律師
被 上訴 人  劉素卿即國統起重工程行

訴訟代理人  陳冠宇律師
上列當事人間給付承攬報酬事件，上訴人對於中華民國109年4月
10日臺灣臺北地方法院108年度建字第4號第一審判決提起一部上
訴，本院於110年6月22日言詞辯論終結，判決如下：
    主      文
原判決關於命上訴人給付新臺幣伍拾參萬零玖佰零捌元本息部分
，及該部分假執行之宣告，暨除確定部分外訴訟費用之裁判均廢
棄。
上開廢棄部分，被上訴人在第一審之訴及假執行之聲請均駁回。
其餘上訴駁回。
第一審（除確定部分外）、第二審訴訟費用由被上訴人負擔百分
之四十五，餘由上訴人負擔。
    事實及理由
一、被上訴人主張：上訴人承攬訴外人大陸工程股份有限公司（
    下稱大陸公司）之臺中捷運CJ930標外牆及屋頂成型金屬鈑
    工程（下稱系爭金屬鈑工程），並與伊簽立合約書（下稱系
    爭合約），約定將系爭金屬鈑工程之吊車工程（下稱系爭吊
    車工程）交由伊承攬，並以系爭合約所列表單為承攬報酬之
    計價基礎。伊自民國107年6月22日起至9月30日止依上訴人
    指示調派吊車、操作人員共計242趟次，並均經上訴人現場
    負責人張文斌或臺中捷運公司現場工程人員簽認，已完成系
    爭合約約定之各項工作，得請求上訴人給付承攬報酬共計新
    臺幣（下同）342萬1,286元，詎上訴人迄未給付。爰依民法
    第490條第1項、第505條第1項規定，聲明求為命：上訴人應
    給付伊342萬1,286元，及自起訴狀繕本送達翌日起至清償日
    止，按年息5%計算利息之判決，並陳明願供擔保，請准宣告
    假執行。【原審判命上訴人給付被上訴人310萬9,243元，及
    自107年11月30日起至清償日止，按年息5%計算之利息，並
    諭知兩造供擔保後准、免假執行，而駁回被上訴人其餘之訴
    及假執行之聲請。被上訴人就其敗訴部分未聲明不服，已告
    確定。上訴人就原審判命其給付逾195萬4,249元本息部分提
    起上訴，被上訴人答辯聲明：上訴駁回。】
二、上訴人就原審判命其給付逾195萬4,249元本息部分上訴，其
    理由略以：兩造約定以吊掛車種及工時計價，該價格已包含
    吊車司機、吊掛手之人力費用，原審准許被上訴人額外請求
    吊掛手費用12萬9,850元，即有違誤。被上訴人請領之款項
    中，有6萬8,900元僅提出估價單影本而無正本，該部分亦應
    剔除。另被上訴人就非由其施作之工程亦於原審起訴請求伊
    給付（即原審判決駁回被上訴人請求之31萬2,043元本息部
    分），違反系爭合約說明欄第2條約定，伊得依同條約定請
    求被上訴人給付2倍之懲罰性違約金即62萬4,086元；又被上
    訴人於吊掛時因不慎將屋面板摔落地面、吊車手臂勾破已經
    完成之屋面板，伊就屋面板毀損所受之損害33萬2,158元得
    請求被上訴人賠償，爰以上開違約金債權、損害賠償債權與
    被上訴人之承攬報酬債權相抵銷等語。上訴聲明：㈠原判決
    命上訴人給付逾195萬4,249元本息部分，及該部分假執行之
    宣告均廢棄。㈡上開廢棄部分，被上訴人在第一審之訴及假
    執行之聲請均駁回。
三、經查，上訴人承攬大陸公司之系爭金屬鈑工程，將其中系爭
    吊車工程交由被上訴人承攬，兩造並簽立系爭合約，依系爭
    合約說明欄第1 條之約定，承攬報酬之計算以系爭合約所列
    之單價計算表為計價基礎。被上訴人已依上訴人指示完成工
    作等情，有系爭合約為證（原審卷一第381頁至第383頁），
    且為兩造所不爭執（原審卷二第69頁至第70頁），堪信為真
    實。
四、上訴人上訴主張原審判命其給付之工程款中，應再扣除吊掛
    手費用12萬9,850元、無估價單正本之請款金額6萬8,900元
    ，並以其對被上訴人之懲罰性違約金債權62萬4,086元、損
    害賠償債權33萬2,158元與被上訴人之承攬報酬債權相抵銷
    等語。茲分述如下：
　㈠關於吊掛手費用12萬9,850元部分：
　　⒈被上訴人主張：原審判決附表107年7月編號10；107年8月
      編號8、20、26、32、33、36、43至48、55至59、64至67
      、76至80、86至89、94、96、99、101；107年9月編號4、
      7、9、11、16、19、21、24、28、32、34、37、43、49、
      55、56之請款單，出車時均有吊掛手，伊按時薪250元支
      付之吊掛手費用共計12萬9,850元，亦屬上訴人應支付之
      承攬報酬等語。
　　⒉惟查，系爭合約之單價計算表，僅臚列費用之計算係按日
      、夜間不同出車時段、吊車噸數、出車時數作為標準，且
      系爭合約說明第1條約定：「雙方同意本工程之各類型吊
      車之出車費用如上表所示，本工程之各期計價以上列表單
      作為計價基礎」，說明第5條約定「工地之吊車及吊車手
      人員須有政府及勞工局規定之證照」，有系爭合約在卷可
      稽（原審卷一第381頁至第383頁）。被上訴人為專業吊車
      公司，對於吊車出車時應配置駕駛員及吊車手乙情知之甚
      明，證人張文斌（曾任上訴人員工，為系爭吊車工程兩造
      聯繫窗口）亦證述：只要是大的吊車，也就是達60噸以上
      的吊車都要有助手（指吊掛手），若未達這個噸數但有助
      手的情形，應該是當天有做勞檢等語（原審卷二第154 頁
      ），觀諸系爭合約約定出車之吊車噸數亦有達60噸以上者
      ，惟兩造於明知吊車須配置吊掛手之情形下，仍約定計價
      方式僅按系爭合約單價計算表所列之出車噸數、時段、時
      數計算，並未約定上訴人應另行支付吊車駕駛員或其他隨
      車人員（含吊掛手）之薪資或相關費用，可見被上訴人「
      按車」計算之報價，已考量其成本，將其報價單純化，上
      訴人對於單價計算表所示金額以外之其他額外費用並無支
      付之義務，是上訴人抗辯原審命其給付之承攬報酬應再扣
      除吊掛手費用12萬9,850元，自屬有據。
　㈡關於被上訴人以影本請款之6萬8,900元部分：
　　上訴人主張原審判決附表107年7月編號30、47、49、55；10
    7年9月編號50、52、58之請款單，被上訴人均僅提出影本而
    無正本，不能證明真正，應予扣除等語（本院卷第173頁）
    。經查，被上訴人提出用以請款之估價單，已印製日期、寶
    號（即業主或定作人）、車種、司機、作業地點、時間、承
    吊物品，及業主、定作人、現場監工人員簽名之欄位（原審
    卷一第43頁至第231頁），可見被上訴人進行系爭吊車工程
    時究竟有無出車、出車車種、日期、時數，及得據以請款之
    金額，均須信賴估價單作為憑證。而被上訴人自承為上訴人
    出車之期間為107年6月22日起至9月30日止，歷時僅為三月
    餘，且最後完成工作之日距其請款、起訴（起訴日為107年1
    1月21日）日期更未及二月，尚無年代久遠致書證因保存不
    易而滅失之疑慮，且提出收據正本始能請領款項乙節，為一
    般社會上具有通常智識之人均有之認知，被上訴人為專業從
    事吊車業務之公司，於本件提出之請款單據多數亦為正本，
    益證其對於已完成之工程須以單據正本請款之常情當知之甚
    詳，故其於尚未領得承攬報酬前，依常情當會妥適保存其請
    款單據正本，從而，被上訴人以未能覓得正本為由，僅提出
    影本請款，已有違常情。參諸證人張文斌就其中107年7月份
    編號49（原審卷一第91頁上方）之估價單影本，證述其上「
    張文斌」並非其所親簽（原審卷二第153頁），則被上訴人
    僅提出影本之估價單是否為真正，更堪質疑。況估價單右側
    均載明為一式三聯，包括存根（白）、請款（紅）、客戶（
    黃），故即令被上訴人請款用之正本滅失，亦非不得另覓存
    根聯、客戶聯以資比對、證明影本為真正，惟被上訴人並未
    就其影本之真正為進一步證明，自難逕認被上訴人僅提出影
    本之估價單為真正，是上訴人抗辯被上訴人得請求之承攬報
    酬應再扣除僅提出影本請款之6萬8,900元，亦屬有據。
　㈢上訴人以懲罰性違約金債權62萬4,086元主張抵銷部分：
　　⒈按二人互付債務，而其給付種類相同，並均屆清償期者，
      各得以其債務，與他方之債務，互為抵銷，民法第334條
      第1項前段定有明文。又債務之抵銷，以雙方當事人互負
      債務為必須具備之要件，若一方並未對他方負有債務，他
      方尚無得主張抵銷之可言（最高法院95年度台上字第457 
      號判決意旨參照）。又民法第98條規定，解釋意思表示，
      應探求當事人之真意，不得拘泥於所用之辭句。解釋契約
      ，應探求當事人立約時之真意，並須以當時之事實及其他
      一切證據資料為判斷標準，不得拘泥於所用之文字，致失
      真意。所謂探求當事人之真意，乃在兩造就意思表示真意
      有爭執時，應從該意思表示所植基之原因事實、經濟目的
      、社會通念、交易習慣、一般客觀情事及當事人所欲使該
      意思表示發生之法律效果而為探求，並將誠信原則涵攝在
      內，藉以檢視其解釋結果是否符合公平原則（最高法院10
      5年度台上字第595號判決意旨參照）。
　　⒉系爭合約說明第2條約定：「乙方（即被上訴人）於本工地
      另行為營造商及其他包商施作之部分不得向甲方（即上訴
      人）計價，若有查出將以計價兩倍金額支付甲方以為懲罰
      性違約金。」（原審卷一第383頁）。稽其意旨係為規範
      、防杜承攬人請款浮濫或惡意造假致定作人權益受損，並
      非於兩造對於計價對象及應如何計價之認知不同時，上訴
      人即得以被上訴人不實計價為由依該條約定請求懲罰性違
      約金，否則不啻於承攬人僅因對於計價對象、金額之認知
      有誤之情形下，非但無法就已完成之工作領取承攬報酬，
      甚至還要加倍賠償違約金，顯非事理之平，難謂符合兩造
      締約時之真意。復審酌證人張文斌證稱：現場有屬於上訴
      人及大陸公司之工程，由伊負責判斷工程歸屬，並據以調
      度現場吊車等語（原審卷二第151頁），足見派工範圍係
      上訴人單方面決定，復觀諸上訴人自承：伊於被上訴人請
      款時發現有屬於大陸公司工程項目之疑義，而與被上訴人
      協商確認得請領報酬，然被上訴人未同意應扣除金額，而
      提起本案訴訟（本院卷第91頁），益徵被上訴人並非惡意
      、浮濫計價請款。是上訴人以原審認定被上訴人請求之工
      程款其中31萬2,043元非屬兩造約定之承攬範圍為由，主
      張被上訴人就該部分金額不實計價，並依系爭合約說明第
      2條約定請求被上訴人加倍給付懲罰性違約金62萬4,086元
      云云，即無可取。上訴人對被上訴人既無其所主張之違約
      金債權62萬4,086元，依上開說明，自無從與被上訴人本
      件承攬報酬債權為抵銷。
　㈣上訴人以損害賠償債權33萬2,158元主張抵銷部分：　　　
　　⒈系爭合約說明第3條約定：「乙方（即被上訴人）揚吊甲方
      （即上訴人）之物品之綁固需要牢固，不得有鬆脫之狀況
      。乙方若於揚吊甲方之材料物品有所損傷時乙方需照價賠
      償且由甲方直接於當期計價中扣除乙方之貨款，但若乙方
      不足扣款時乙方仍須補足不足賠償之部分」（原審卷一第
      383頁），是被上訴人揚吊物料如造成上訴人物品受損，
      應負損害賠償責任。
　　⒉上訴人主張：被上訴人於107年7、8月間，曾將吊掛之屋面
      板摔落地面毁損，致伊受有26萬1,031元之損害（含6片屋
      面板毀損面積約64平方公尺修補之原物料費用、緊急進口
      原物料之空運費、加工彎板費用、運送至工地之運費及吊
      車費），另被上訴人之吊車吊臂於108年6月28日前某日將
      G14站及G15站已安裝完成之屋面板勾破，致伊受有7萬1,1
      27元之損害（含屋面板毀損面積約4平方公尺修補之原物
      料費用、緊急進口原物料之空運費、加工彎板費用、運送
      至工地之運費及吊車費）之情，業據提出屋面板受損照片
      、上訴人與大陸公司之屋面板合約單價、工程估驗請款單
      、大陸公司發予上訴人說明屋面板重新進料生產、代為租
      用設備、點工、油料之費用，及將自上訴人工程款中扣除
      上開款項之備忘錄可證（原審卷二第63頁，本院卷第103
      頁至第117頁、第121頁至第129頁），且上訴人主張被上
      訴人吊掛時掉落6片屋面板部分，業經證人張文斌證述：1
      07年7、8月間，被上訴人在吊G17站鋁合金屋面板時，因
      屋面板過長、過大，所以有掉落6片，造成這6片屋面板無
      法再組裝上屋頂使用等語（原審卷二第154頁）；上訴人
      主張被上訴人之吊臂勾破已裝設完成之屋面板部分，亦經
      證人魏志宏即大陸公司現場工程師證稱：屋頂之工程是上
      訴人的承攬範圍，所以是由上訴人派工處理，吊車的吊掛
      捲動過程中，吊車鋼索不慎碰到屋頂邊緣導致屋面板破損
      ，後來上訴人有派人重鋪，所以大陸公司沒有對上訴人扣
      款等語（見原審卷二第132至133頁），顯然被上訴人確曾
      於使用吊車進行吊掛作業時，造成6片屋面板掉落、勾破
      已完成之屋面板之損害無訛，自應就上訴人因此所受上開
      損害負賠償責任。被上訴人雖抗辯：6片屋面板掉落係因
      板車放置屋面板之置物架未完全符合屋面板之規格故無法
      放穩放平，上訴人亦與有過失，應負一半責任等語，固經
      證人張文斌證稱：伊判斷（6片屋面板掉落）當時拖板車
      上要放屋面板的置物架，沒有完全符合屋面板的規格，所
      以導致放下去時，無法放穩放平，伊認為無法全部歸責於
      被上訴人，也建議上訴人將此部分款項扣在拖板車的廠商
      等語（原審卷二第154頁），惟需要使用吊車吊掛之物品
      應係重量大或擺放位置高等不易以通常方式搬運、放置者
      ，被上訴人為吊掛專業之公司，於放置吊掛物時自應依其
      專業判斷放置之位置是否穩固，當未能以拖板車上預計放
      置之位置不符屋面板規格為由推諉其責。況依證人張文斌
      上開證述，縱有應同負賠償責任之人，亦為「拖板車廠商
      」，核與上訴人無涉，被上訴人既未舉證證明上訴人就損
      害之發生或擴大有何過失，是其抗辯上訴人就屋面板之損
      害應負50%與有過失責任云云，亦無足採。
　　⒊上訴人對被上訴人有損害賠償債權33萬2,158元，既經認定
      如上，則其以該損害賠償債權與被上訴人本件承攬報酬債
      權相抵銷，即屬有據。
五、綜上所述，上訴人主張原審判命其給付之金額應再扣除53萬
    0,908元（應剔除之吊掛手費用12萬9,850元＋應剔除以影本
    請款之6萬8,900元＋以損害賠償債權抵銷之33萬2,158元＝53
    萬0,908元），洵屬有據，其請求扣除逾此金額部分，則無
    理由。從而原審關於命上訴人給付53萬0,908元本息部分之
    判決，自有未洽，上訴意旨指摘原判決此部分不當，求予廢
    棄改判，為有理由，爰由本院廢棄改判如主文第二項所示。
    至上訴人主張原審判命其給付之金額另應再扣除62萬4,086
    元本息部分，則無可取，原審就此部分判命上訴人如數給付
    ，並無不合，上訴人仍執陳詞，指摘原判決此部分不當，求
    予廢棄改判，為無理由，此部分上訴應予駁回。
六、本件事證已臻明確，兩造其餘之攻擊或防禦方法及所用之證
    據，經本院斟酌後，認為均不足以影響本判決之結果，爰不
    逐一論列，併此敘明。
七、據上論結，本件上訴為一部有理由、一部無理由，依民事訴
    訟法第450條、第449條第1項、第79條，判決如主文。
中　　華　　民　　國　　110 　年　　7 　　月　　13　　日
                  工程法庭
                        審判長法  官  王怡雯
                              法  官  何君豪     
                              法  官  朱美璘 
正本係照原本作成。
不得上訴。
中　　華　　民　　國　　110 　年　　7 　　月　　13　　日

　　　　　　　　　　　　　    書記官  鄭兆璋